ACORDAO-COMPLETO-2460201

ACÓRDÃO 325/2021 ATA 5/2021 - PLENÁRIO

VISTOS, relatados e discutidos estes autos de Representação, com pedido de medida cautelar, apresentada pelo Subprocurador-Geral do Ministério Público junto ao TCU, Dr. Lucas Rocha Furtado, a respeito de possíveis indícios de irregularidades ocorridas na Agência Nacional de Telecomunicações (Anatel) relacionadas à minuta do Edital de Licitação das frequências de 700 MHz, 2,3 GHz, 3,5 GHz e 26 GHz, tendo por objeto a realização do Leilão de 5G,
ACORDAM os Ministros do Tribunal de Contas da União, reunidos em Sessão Plenária, diante das razões expostas pelo Relator, em:
9.1. não conhecer da representação, por não atender ao requisito de admissibilidade do art. 235, caput, parte final, combinado com o art. 237, parágrafo único, ambos do Regimento Interno do TCU;
9.2. encaminhar o inteiro teor deste Acórdão, assim como do relatório e voto que o fundamentam, ao representante e à Anatel. 
9.3. com fundamento no art. 40 da Resolução/TCU 259/2014, apensar, a título de subsídio, o presente processo ao TC-Processo 000.350/2021-4, que trata do acompanhamento do Leilão do 5G, nos termos da IN/TCU 81/2018.

Representação, com pedido de medida cautelar, a respeito de possíveis indícios de irregularidades relacionadas à proposta do edital de licitação das frequências de 700 MHz, 2,3 GHz, 3,5 GHz e 26 GHz, tendo por objeto a realização do Leilão da Rede 5G.

Agência Nacional de Telecomunicações.

3. Interessados/Responsáveis: Lucas Rocha Furtado, Subprocurador-geral do Ministério Público junto ao TCU.

13.1. Ministros presentes: Ana Arraes (Presidente), Walton Alencar Rodrigues, Benjamin Zymler, Augusto Nardes, Raimundo Carreiro (Relator), Bruno Dantas e Vital do Rêgo.
13.2. Ministro-Substituto convocado: Marcos Bemquerer Costa.
13.3. Ministro-Substituto presente: André Luís de Carvalho.

RAIMUNDO CARREIRO

Reproduzo, na íntegra, a instrução lavrada no âmbito da SeinfraCom, endossada pelos seus dirigentes (peças 8-10) :
INTRODUÇÃO
1.	Cuidam os autos de representação, com pedido de medida cautelar, do Subprocurador Geral Lucas Rocha Furtado, do Ministério Público junto ao Tribunal de Contas da União (MPjTCU) , a respeito de possíveis indícios de irregularidades ocorridas na Agência Nacional de Telecomunicações (Anatel) relacionadas a proposta do Edital de Licitação das frequências de 700 MHz, 2,3 GHz, 3,5 GHz e 26 GHz, tendo por objeto a realização do Leilão de 5G (peça 1) .
2.	Em virtude de a presente representação tratar de questões relativas a procedimentos submetidos ao monitoramento de que trata o art. 3º da Instrução Normativa-TCU 81/2018, o processo foi distribuído ao Ministro Raimundo Carreiro, relator do processo de desestatização TC Processo 000.350/2021-4, que trata do leilão do 5G, conforme o disposto no art. 18-E, parágrafo único, da Resolução-TCU 175/2005.
3.	Em sua manifestação, o representante afirma que " as matérias jornalísticas apresentadas demonstram haver fortes indícios de que o futuro Leilão do 5G pode se realizar com a eventual exclusão da empresa Huawei, sem que essa decisão se ampare em critérios técnicos e concorrenciais claros", o que configuraria a ampliação de "incertezas e inseguranças jurídicas que podem prejudicar a finalidade precípua da licitação e o seu objetivo último: a prestação de adequado serviço à população" (peça 1, p. 7) , tendo por base o que foi relatado em notícias publicadas na imprensa e anexadas à sua representação (peças 2 a 4) .
4.	Nesse cenário, o representante aponta que (peça 1, p. 4-9) :
 (...) o governo brasileiro não esqueceu a idéia de, de alguma forma, impedir a participação da empresa chinesa Huawei do leilão da "Rede 5G". Segundo consta, foram concebidas exigências especificamente para, de "uma forma bonita, proibir a presença da empresa chinesa do Brasil".
Ocorre, no entanto, que essa proibição, se ocorrer sem motivo racional, técnico ou estratégico, poderá ser muito prejudicial ao Brasil e aos consumidores. Impõe-se a meu ver, pois, a atuação do Tribunal de Contas da União no sentido de aprofundar o já competente trabalho que executa no acompanhamento dos processos de concessão pública, por se tratar de área excepcionalmente estratégica e de relevância econômica gigantesca - talvez uma das concessões mais importantes da história do país - que é o leilão da Rede 5G.
 (...) 
Desse modo, para a realização da licitação de forma abrangente é importante que seja assegurada a ampla participação dos interessados no procedimento licitatório, pois assim a isonomia será respeitada e a seleção da proposta mais vantajosa para a administração tenderá ser atendida diante da competitividade garantida pelos participantes.
De outra parte, a Lei de Concessões Públicas (Lei nº 8987/1995) define claramente o objetivo último dos certames licitatório de concessão de serviço público:
 (...) 
Em face do enorme prejuízo que a publicação do edital relacionada ao leilão da Rede 5G pode acarretar para o processo de implantação de atividade tão importante para o desenvolvimento tecnológico e o futuro do Brasil, a questão ora em consideração encerra as condições necessárias e suficientes para que, com base no que dispõe o artigo 276, caput, do Regimento Interno do TCU, seja adotada medida cautelar determinando à Agência Nacional de Telecomunicações que não publique o edital correspondente até que, por meio de estudos técnicos competentes, seja possível demonstrar impedimentos concretos da participação da empresa Huawei no certame, ou qualquer outra, quando considerados aspectos do interesse nacional, do ponto de vista da prestação dos serviços, do sigilo das comunicações ou de outras necessidades estratégicas.
5.	Assim, a presente representação visa "solicitar a atuação do TCU no sentido de que decida pela realização das medidas necessárias a ampliar a competição da futura licitação para concessão das frequências de 700 MHz, 2,3 GHz, 3,5 GHz e 26 GHz, tendo por objeto a realização do Leilão da Rede 5G" (peça 1, p. 5) . Para tal, traz os seguintes pedidos (peça 1, p. 8-9) :
Ante o exposto, este representante do Ministério Público junto ao Tribunal de Contas da União, com fulcro no artigo 81, inciso I, da Lei 8.443/1992, e no artigo 237, inciso VII, do Regimento Interno do TCU, requer, pelas razões acima aduzidas, que o Tribunal conheça desta representação para, no cumprimento de suas competências constitucionais de controle externo de natureza contábil, financeira, orçamentária, operacional e patrimonial da Administração Pública Federal, decida pela adoção das medidas necessárias a:
a) Assegurar que a futura licitação para concessão das frequências de 700 MHz, 2,3 GHz, 3,5 GHz e 26 GHz, tendo por objeto a realização do Leilão da Rede 5G, seja orientada pelos interesses nacionais, considerando-se aspectos relacionados à segurança nacional, desenvolvimento tecnológico, transferência de tecnologia, segurança de dados e da intimidade da vida privada dos consumidores, capacidade real de eventuais concessionárias vencedoras do leilão de implementarem as redes e manterem os serviços adequados, nos termos da Lei nº 8.987/1995;
b) assegurar-se de que eventual decisão de se excluir a empresa Huawei do leilão ou de qualquer outra não seja adotada sem estar amparada em rigorosos e transparentes critérios técnicos e concorrenciais, de modo a evitar incertezas e inseguranças jurídicas que podem prejudicar a finalidade precípua da licitação e o seu objetivo último: a prestação de adequado serviço à população, prevenindo-se a influência de questões meramente ideológicas, de interesses governamentais imediatos, meramente arrecadatórios e eleitorais;
c) impedir, mediante a adoção de medida cautelar, que a Anatel publique o edital do leilão da Rede 5G até dispor de estudos que demonstrem impedimentos concretos para a participação da empresa Huawei quando considerados os aspectos referidos no item anterior.
EXAME DE ADMISSIBILIDADE
6.	Em que pese o representante ser legitimado, verifica-se que a presente representação não preenche integralmente os requisitos de admissibilidade constantes nos arts. 235 e 237, parágrafo único, do Regimento Interno do TCU (RITCU) e no art. 103, § 1º, da Resolução TCU 259/2014, dado que não foram apresentados, entre os argumentos trazidos na inicial, indícios suficientes da alegada irregularidade. Assim, propõe-se não conhecer a presente representação e arquivá-la.
INFORMAÇÕES ADICIONAIS
7.	Ainda que a representação não preencha todos os requisitos de admissibilidade, faz-se a seguir breve esclarecimentos sobre os elementos trazidos pelo representante.
8.	Ressalta-se que a representação não aponta nenhum indício concreto de irregularidade na minuta do edital ou no próprio processo de licitação do 5G, uma vez que as notícias trazidas se limitam a relatar percepções e opiniões de algumas empresas de telecomunicações sobre a minuta do edital, bem como traz análises de jornalistas sobre a política externa do Brasil e sua relação com os Estados Unidos, o Reino Unido e a China, além de informações sobre o mercado de equipamentos de telecomunicações em países como Estados Unidos, Reino Unido, Austrália, Nova Zelândia e Japão.
9.	Inicialmente cabe esclarecer que a minuta de edital de licitação do 5G encontra-se atualmente em discussão no âmbito do Conselho Diretor da Anatel, tendo sido apresentada pelo Conselheiro Relator na Sessão Extraordinária de 1º/2/2021 e, logo após, objeto de pedido de vistas pelo Conselheiro Presidente da agência.
10.	Assim como todas as licitações de espectro de frequência realizadas até hoje pela Anatel com base nos art. 163 e art. 164, inciso I, da Lei Geral de Telecomunicações (LGT) , essa licitação oferecerá lotes compostos por blocos de frequência, que são bens públicos utilizados pelas prestadoras de serviços de telecomunicações para prestar, em regime de autorização nos termos do art. 131 da LGT, serviços como telefonia móvel e banda larga móvel. 
11.	Isso porque, para a prestação de qualquer serviço de telecomunicações que use frequência, é necessário ter duas outorgas concedidas pela Anatel: a outorga referente à frequência, que somente é concedida por intermédio de autorização de uso, nos termos do art. 163 da LGT; e a outorga referente ao serviço, que pode obtida por concessão, permissão ou autorização, nos termos dos arts. 83, 118 e 131 da LGT.
12.	Destaca-se ainda que a Lei Geral de Concessões, Lei 8.987/1995, não se aplica ao setor de telecomunicações brasileiro por expressa disposição do art. 210 da LGT. Além disso, não há concessões para a prestação dos serviços de telefonia móvel e de banda larga móvel ou fixa, uma vez que as únicas concessões de telecomunicações existentes no Brasil são de telefonia fixa, nos termos do art. 83 da LGT.
13.	Nesse cenário, tradicionalmente os licitantes que disputam e arrematam lotes nas licitações de frequência da Anatel são empresas que já detém autorizações de prestação de serviços de telecomunicações como telefonia móvel e banda larga, ou ao menos possuem a intenção de solicitar tal autorização de prestação de serviços após arrematar o lote de frequência.
14.	Por exemplo, na minuta de edital de licitação do 5G, consta a seguinte previsão: 
1. OBJETO
 (...) 
1.2. Quanto aos Serviços de Telecomunicações a serem prestados utilizando as Subfaixas de Radiofrequências objeto deste Edital, deverão ser expedidas Autorizações para exploração do Serviço Móvel Pessoal - SMP, ou as faixas deverão ser associadas a uma Autorização de SMP já existente.
15.	Dito de outra forma, quem participa das licitações de frequência da Anatel são as operadoras de telefonia móvel ou de outros serviços de telecomunicações, como a espanhola Vivo, a mexicana Claro e a italiana Tim, e não são as empresas que fabricam equipamentos utilizados no setor de telecomunicações, como a finlandesa Nokia, a sueca Ericsson, a chinesa Huawei e a japonesa Nec.
16.	Após arrematar um lote de frequências nos leilões da Anatel, cabe às operadoras comprarem os equipamentos necessários dos fornecedores que escolherem, em regime de livre mercado, uma vez que o serviço é prestado em regime privado e que as referidas operadoras são empresas privadas e integrantes de grupos econômicos internacionais.
17.	Assim, o possível fato de a Huawei não disputar lotes na licitação do 5G no Brasil não será resultado de qualquer ato ilegal de restrição da competição ou violação da isonomia, mas somente consequência da opção comercial da empresa Huawei em não atuar como operadora de telefonia móvel nem no Brasil nem em outros países.
18.	Isto posto, de fato há notícias de que alguns países estariam estudando dificultar ou impedir que as operadoras de telefonia móvel comprassem equipamentos da Huawei para instalação de suas redes de telefonia móvel. Contudo, a presente representação não apresenta evidências, ou mesmo indícios, de que essa situação estaria ocorrendo com a minuta de edital de licitação do 5G em discussão na Anatel.
19.	Pelo contrário, ao longo de todo o texto da minuta de edital e da respectiva análise do Conselheiro Relator, não há qualquer cláusula que proíba as operadoras que arrematarem lotes de frequências na licitação do 5G de comprar equipamentos da Huawei para instalar suas redes de 5G.
20.	Inclusive, houve divulgação na imprensa sobre essa não interferência da Anatel sobre a escolha das operadoras de quais fornecedores contratar, a exemplo da notícia publicada em 28/1/2021 que afirmava que o "conselheiro da Anatel Carlos Baigorri concluiu o relatório com as regras do leilão 5G sem restrições à fabricante chinesa de equipamentos Huawei", bem como destacava que "alguma barreira imposta pela Anatel à Huawei no edital" seria "algo atípico porque a agência só decide sobre frequências e sempre tratou os fabricantes de forma isonômica" (disponível em https://www1.folha.uol.com.br/mercado/2021/01/anatel-decidira-regras-do-leilao-5g-sem-restricao-a-chinesa-huawei.shtml, acesso em 28/1/2021) .
21.	Além disso, entre 2/2/2021 e 12/2/2021, o Ministério das Comunicações chefiou missão oficial interministerial que visitou cinco países que possuem fabricantes de equipamentos de 5G, incluindo a China, conforme exposto em nota oficial no sítio do Ministério (disponível em https://www.gov.br/mcom/pt-br/noticias/2021/janeiro/nota-oficial-2, acesso em 11/2/2021) :
De 2 a 12 de fevereiro, o ministro das Comunicações, Fabio Faria, chefiará missão oficial interministerial a cinco países que detêm capacidade tecnológica em 5G. O objetivo principal da visita é manter encontros com autoridades governamentais e executivos de empresas fabricantes de infraestrutura de telecomunicações líderes do setor, de modo a colher percepções e subsídios de modelos internacionais para aprimorar o desenvolvimento dessa tecnologia no Brasil, cujo leilão será realizado no fim deste semestre.
A missão incluirá agenda oficial na Suécia (3 e 4/2) , na Finlândia (4 a 6/2) , na Coréia do Sul (7 e 8/2) , no Japão (8 e 9/2) e na China (9 e 10/2) . Serão visitadas instalações de acesso reservado, com demonstrações práticas de aplicações civis e militares da tecnologia 5G, bem como laboratórios de segurança cibernética. (sem grifos no original) 
22.	Deste modo, constata-se que, até o presente momento, não há qualquer indício de que a minuta de edital da licitação do 5G esteja interferindo na escolha de fornecedores a ser feita pelas operadoras de telefonia que arrematarem lotes de frequência na licitação.
23.	Outro ponto questionado em uma das matérias jornalísticas trazidas pelo representante é um dos compromissos de investimento propostos na minuta de edital, a saber, a construção de uma rede privativa de comunicação da Administração Pública Federal, incluída na minuta de edital pela Anatel em atendimento ao art. 2º, inciso VIII, da Portaria 1.924/SEI-MCOM.
24.	Essa rede destina-se somente às entidades e aos órgãos públicos federais, não tendo nenhuma relação com a rede 5G a ser construída para prestar o serviço aos consumidores em geral no país. Um dos requisitos mínimos de segurança para essa rede governamental estabelecidos nessa portaria do Ministério das Comunicações é que sejam "utilizados equipamentos projetados, desenvolvidos, fabricados ou fornecidos por empresas que observem padrões de governança corporativa compatíveis com os exigidos no mercado acionário brasileiro", na forma de regulamentação específica a ser editada posteriormente, consoante art. 2º, § 10, da Portaria 1.924/SEI-MCOM.
25.	Na referida matéria jornalística trazida pelo representante, é citado um "analista do setor" que, anonimamente, teria interpretado tal dispositivo de modo a concluir que tal rede não poderá se utilizar de equipamentos da Huawei (peça 1, p. 3) .
26.	Todavia, a representação e a própria matéria jornalística não trazem indícios suficientes que permitam se chegar à mesma conclusão desse entrevistado anônimo, de modo que não há como afirmar categoricamente que exista vedação total à contratação da Huawei apenas com base na interpretação desse dispositivo por parte de uma pessoa anônima. Ademais, conforme dito anteriormente, esse dispositivo ainda será objeto de regulamentação específica.
27.	Além disso, a inclusão desse compromisso de investimento no edital da licitação do 5G ainda não é uma decisão definitiva da Anatel, uma vez que a minuta de edital se encontra em fase de discussão e apreciação no âmbito do Conselho Diretor da agência. Assim, esse compromisso pode ser alterado ou excluído da versão final do edital de licitação do 5G.
28.	Por fim, o Ministério das Comunicações realizou a já mencionada visita oficial à China entre 9/2/2021 e 10/2/2021, mantendo encontros com autoridades governamentais e executivos da Huawei, o que é um indício do oposto ao alegado pelo analista anônimo citado na matéria jornalística.
29.	Portanto, a representação não trouxe nenhum indício de que haja, na minuta de edital de licitação do 5G, uma vedação para a contratação da Huawei por parte das operadoras de telefonia móvel que arrematarem lotes de frequência na licitação do 5G.
30.	Nesse sentido, ainda que a representação preenchesse os requisitos de admissibilidade, não haveria como anuir com os pedidos trazidos, uma vez que, ao contrário do afirmado pelo representante (peça 1, p. 8-9) :
a) não há indícios de que a licitação do 5G não esteja sendo "orientada pelos interesses nacionais, considerando-se aspectos relacionados à segurança nacional, desenvolvimento tecnológico, transferência de tecnologia, segurança de dados e da intimidade da vida privada dos consumidores, capacidade real de eventuais concessionárias vencedoras do leilão de implementarem as redes e manterem os serviços adequados";
b) não há indícios de que na minuta de edital da licitação do 5G haja "decisão de se excluir a empresa Huawei do leilão";
c) não há indícios de irregularidade ou ilegalidade na minuta de edital da licitação do 5G que justifiquem ao TCU "impedir, mediante a adoção de medida cautelar, que a Anatel publique o edital do leilão da Rede 5G até dispor de estudos que demonstrem impedimentos concretos para a participação da empresa Huawei quando considerados os aspectos referidos no item anterior".
31.	Paralelamente, esse processo de licitação é acompanhado pelo TCU nos termos da Instrução Normativa (IN)  81/2018. De acordo com o art. 2º, § 2º, da IN 81/2018, a Anatel deve encaminhar ao Tribunal, com antecedência mínima de 150 dias contados da data de publicação do edital, "extrato do planejamento da desestatização prevista, em que conste a descrição do objeto, previsão do valor dos investimentos, sua relevância, localização e respectivo cronograma licitatório".
32.	Registre-se que tais informações já foram enviadas e juntadas ao TC Processo 000.350/2021-4, que é o processo de desestatização instaurado em 18/1/2021 em atendimento à IN 81/2018 (TC Processo 000.350/2021-4, peças 2 e 3) e que se encontra em tramitação na unidade técnica.
33.	Conforme os arts. 4º, 7º e 8º da IN 81/2018, a Anatel ainda deve encaminhar uma série de informações detalhadas acerca da licitação para o TCU com antecedência mínima de noventa dias contados da data de publicação do edital.
34.	Assim, eventuais indícios de irregularidades que surgirem nesse processo de licitação serão devidamente apurados tempestivamente por parte do Tribunal, seja no âmbito do processo de desestatização TC Processo 000.350/2021-4, seja no âmbito de outra representação ou denúncia a ser instaurada por iniciativa de qualquer um dos legitimados.
35.	Diante do exposto, constata-se que não restaram configurados os supostos indícios de irregularidade trazidos pelo representante.
CONCLUSÃO
36.	Trata-se de representação do Subprocurador Geral Lucas Rocha Furtado, do Ministério Público junto ao Tribunal de Contas da União (MPjTCU) , a respeito de possíveis indícios de irregularidades ocorridas na Agência Nacional de Telecomunicações (Anatel) , relacionadas a proposta do Edital de Licitação das frequências de 700 MHz, 2,3 GHz, 3,5 GHz e 26 GHz, tendo por objeto a realização do Leilão de 5G.
37.	No exame de admissibilidade, verificou-se que a representação não preenche integralmente os requisitos de admissibilidade constantes nos arts. 235 e 237, parágrafo único, do Regimento Interno do TCU (RITCU) e no art. 103, § 1º, da Resolução TCU 259/2014, dado que não foram apresentados, para todos os argumentos trazidos na inicial, indícios suficientes da alegada irregularidade.
38.	Ressalta-se que o referido processo de licitação está em tramitação no âmbito da agência, podendo sofrer diversas alterações até a aprovação do respectivo edital. Além disso, esse processo de desestatização é fiscalizado pelo TCU no âmbito do processo de desestatização TC Processo 000.350/2021-4, nos termos da IN-TCU 81/2018, e pode ser objeto de outras denúncias e representações caso surjam indícios suficientes da ocorrência de eventuais irregularidades.
PROPOSTA DE ENCAMINHAMENTO
39.	Ante o exposto, submetem-se os autos à consideração superior, propondo:
a) não conhecer a presente representação por não atender o requisito de apresentar indícios suficientes de irregularidade, previsto nos arts. 235, caput e parágrafo único, e 237, parágrafo único, ambos do Regimento Interno do TCU, e no art. 103, § 1º, da Resolução TCU 259/2014;
b) determinar liminarmente o arquivamento deste processo, com fundamento nos arts. 235, parágrafo único, e 237, parágrafo único, ambos do Regimento Interno do TCU, e no art. 105 da Resolução TCU 259/2014; 
c) comunicar ao representante a decisão que vier a ser adotada.
	É o relatório.

não há

Representação, com pedido de medida cautelar, formulada pelo Ministério Público junto ao TCU a respeito de possíveis indícios de irregularidades ocorridas na Agência Nacional de Telecomunicações (Anatel) relacionadas à minuta do Edital de Licitação das frequências de 700 MHz, 2,3 GHz, 3,5 GHz e 26 GHz, tendo por objeto a realização do Leilão de 5G. - O processo de desestatização relativo ao Leilão de 5G é objeto de acompanhamento por este Tribunal, em processo específico, nos termos da Instrução Normativa 81/2018, atualmente em fase inicial de análise da documentação recebida pela Anatel. - Ausência de indícios de irregularidade na presente Representação. Não conhecimento.

REPRESENTAÇÃO (REPR)

Secretaria de Infraestrutura Hídrica, de Comunicações e de Mineração (SeinfraCOM).

Trata-se de representação, com pedido de medida cautelar, do Subprocurador-Geral do Ministério Público junto ao TCU, Dr. Lucas Rocha Furtado, a respeito de possíveis indícios de irregularidades ocorridas na Agência Nacional de Telecomunicações (Anatel) relacionadas à minuta do Edital de Licitação das frequências de 700 MHz, 2,3 GHz, 3,5 GHz e 26 GHz, tendo por objeto a realização do Leilão de 5G (peça 1) . 
	Com base em notícias publicadas na imprensa e anexadas à sua representação (peças 2 a 4) , o Representante afirma que "as matérias jornalísticas apresentadas demonstram haver fortes indícios de que o futuro Leilão do 5G pode se realizar com a eventual exclusão da empresa Huawei, sem que essa decisão se ampare em critérios técnicos e concorrenciais claros", o que configuraria a ampliação de "incertezas e inseguranças jurídicas que podem prejudicar a finalidade precípua da licitação e o seu objetivo último: a prestação de adequado serviço à população" (peça 1, p. 7) .
	Por essa razão, o Representante formula os seguintes pedidos ao Tribunal:
Ante o exposto, este representante do Ministério Público junto ao Tribunal de Contas da União, com fulcro no artigo 81, inciso I, da Lei 8.443/1992, e no artigo 237, inciso VII, do Regimento Interno do TCU, requer, pelas razões acima aduzidas, que o Tribunal conheça desta representação para, no cumprimento de suas competências constitucionais de controle externo de natureza contábil, financeira, orçamentária, operacional e patrimonial da Administração Pública Federal, decida pela adoção das medidas necessárias a:
a) Assegurar que a futura licitação para concessão das frequências de 700 MHz, 2,3 GHz, 3,5 GHz e 26 GHz, tendo por objeto a realização do Leilão da Rede 5G, seja orientada pelos interesses nacionais, considerando-se aspectos relacionados à segurança nacional, desenvolvimento tecnológico, transferência de tecnologia, segurança de dados e da intimidade da vida privada dos consumidores, capacidade real de eventuais concessionárias vencedoras do leilão de implementarem as redes e manterem os serviços adequados, nos termos da Lei nº 8.987/1995;
b) assegurar-se de que eventual decisão de se excluir a empresa Huawei do leilão ou de qualquer outra não seja adotada sem estar amparada em rigorosos e transparentes critérios técnicos e concorrenciais, de modo a evitar incertezas e inseguranças jurídicas que podem prejudicar a finalidade precípua da licitação e o seu objetivo último: a prestação de adequado serviço à população, prevenindo-se a influência de questões meramente ideológicas, de interesses governamentais imediatos, meramente arrecadatórios e eleitorais;
c) impedir, mediante a adoção de medida cautelar, que a Anatel publique o edital do leilão da Rede 5G até dispor de estudos que demonstrem impedimentos concretos para a participação da empresa Huawei quando considerados os aspectos referidos no item anterior.
Após o exame da matéria, a SeinfraCom, em pareceres uniformes, propôs o seguinte (peças 8-10) :
a) não conhecer a presente representação por não atender o requisito de apresentar indícios suficientes de irregularidade, previsto nos arts. 235, caput e parágrafo único, e 237, parágrafo único, ambos do Regimento Interno do TCU, e no art. 103, § 1º, da Resolução TCU 259/2014;
b) determinar liminarmente o arquivamento deste processo, com fundamento nos arts. 235, parágrafo único, e 237, parágrafo único, ambos do Regimento Interno do TCU, e no art. 105 da Resolução TCU 259/2014;
Estou de acordo com a proposta de encaminhamento da SeinfraCom, porquanto, conforme bem demonstrou a unidade técnica, não há indícios de irregularidade a autorizar o conhecimento da presente Representação.
Com efeito, não há ato concreto e definitivo a ser apreciado por ora, tendo em vista que a minuta do edital do leilão do 5G ainda está em fase de discussão no âmbito do Conselho Diretor da Anatel, cuja apreciação teve início na Sessão Extraordinária do dia 1º de fevereiro do corrente ano de 2021, com a apresentação do voto do Conselheiro-Relator, mas foi suspensa em face de pedido de vista formulado pelo Conselheiro-Presidente daquela Agência Reguladora. Portanto, até a presente data não há qualquer definição sobre o edital do leilão.
No tocante à suspeita de restrição à participação da Huawei no citado leilão, é esclarecedora a explicação da SeinfraCom no sentido de que quem participa das licitações de frequência da Anatel são as operadoras de telefonia móvel ou de outros serviços de telecomunicações, como a espanhola Vivo, a mexicana Claro e a italiana Tim, e não são as empresas que fabricam equipamentos utilizados no setor de telecomunicações, como a finlandesa Nokia, a sueca Ericsson, a chinesa Huawei e a japonesa Nec.
	Desse modo, continua a SeinfraCom, após arrematar um lote de frequências nos leilões da Anatel, cabe às operadoras comprarem os equipamentos necessários dos fornecedores que escolherem, em regime de livre mercado, uma vez que o serviço é prestado em regime privado e que as referidas operadoras são empresas privadas e integrantes de grupos econômicos internacionais.
	Observa a SeinfraCom que, embora haja notícias de que alguns países estariam estudando dificultar ou impedir que as operadoras de telefonia móvel comprassem equipamentos da Huawei para instalação de suas redes de telefonia móvel, a presente representação não apresenta evidências, ou mesmo indícios, de que essa situação estaria ocorrendo com a minuta de edital de licitação do 5G em discussão na Anatel.
	Conclui a unidade técnica que, ao contrário do que consta da Representação, não há qualquer cláusula na minuta de edital nem no voto do Conselheiro-Relator da Anatel que proíba as operadoras que arrematarem lotes de frequências na licitação do 5G de comprar equipamentos da Huawei para instalar suas redes de 5G.
Como bem lembrado pela SeinfraCom, entre os dias 2.2.2021 e 12.2.2021, o Ministério das Comunicações chefiou missão oficial interministerial, da qual fizeram parte os Ministros deste Tribunal Walton Alencar Rodrigues, Bruno Dantas e Vital do Rêgo, que visitou cinco países nos quais há fabricantes de equipamentos de 5G, incluindo a China, cuja visita oficial ocorreu entre os dias 9/2/2021 e 10/2/2021, oportunidade em que foram mantidos encontros com autoridades governamentais e executivos da Huawei. Trata-se, portanto, de fato comprovado que induz a conclusão oposta àquela sustentada na matéria jornalística citada na presente Representação.
Relativamente ao compromisso de investimento na construção de uma rede privativa de comunicação da Administração Pública Federal, incluído na minuta do edital pela Anatel em atendimento ao art. 2º, inciso VIII, da Portaria 1.924/SEI-MCOM, e ainda pendente de uma regulamentação específica, estou de acordo com a conclusão da SeinfraCom, pela ausência de indícios, até o presente momento, de vedação à contratação da Huawei. 
	Desse modo, assim como a SeinfraCom, entendo que é caso de não conhecimento da presente representação. E o fundamento para tanto está nos arts. 235 e 237 do Regimento Interno do TCU. O art. 237, parágrafo único, do Regimento Interno estabelece que se aplicam às representações o disposto no art. 235. Eis o teor dos citados dispositivos (com grifos meus) :
Art. 237. Têm legitimidade para representar ao Tribunal de Contas da União: 
Parágrafo único. Aplicam-se às representações os dispositivos constantes do § 1º e da segunda parte do § 2º do art. 234, do caput e do parágrafo único do art. 235 e dos arts. 250 a 252.
Art. 235. A denúncia sobre matéria de competência do Tribunal deverá referir-se a administrador ou responsável sujeito à sua jurisdição, ser redigida em linguagem clara e objetiva, conter o nome legível do denunciante, sua qualificação e endereço, e estar acompanhada de indício concernente à irregularidade ou ilegalidade denunciada. 
Parágrafo único. O relator ou o Tribunal não conhecerá de denúncia que não observe os requisitos e formalidades prescritos no caput, devendo o respectivo processo ser arquivado após comunicação ao denunciante.
	Portanto, rigorosamente nos termos dos citados dispositivos regimentais, toda representação, para ser conhecida por este Tribunal, deve atender aos requisitos e formalidades previstos no caput do art. 235 do Regimento Interno. E, entre esses requisitos, um deles é o "indício concernente à irregularidade ou ilegalidade denunciada" ou reportada na representação.
	Em outras palavras, denúncias e representações que não estejam acompanhadas de "indício concernente à irregularidade ou ilegalidade" não devem ser conhecidas pelo TCU e o respectivo processo deve ser arquivado, após comunicação ao denunciante ou ao representante, nos exatos termos dos arts. 235 e 237, parágrafo único, do Regimento Interno.
	No presente caso, entendo não haver "indício concernente à irregularidade ou ilegalidade" alegada na representação, motivo pela qual a presente representação não pode ser conhecida.
	Não obstante esse entendimento, louvo a preocupação do Dr. Lucas Rocha Furtado acerca de tema tão relevante para a sociedade brasileira. E é justamente pela sua importância que a presente matéria já está sendo acompanhada por este Tribunal nos autos do TC-Processo 000.350/2021-4, para o qual, nos termos das normas desta Corte de Contas, fui sorteado relator, e cuja tramitação e condução deve observar o disposto na Instrução Normativa 81/2018 deste Tribunal.
	De acordo com o art. 2º, § 2º, da referida IN 81/2018, a Anatel deve encaminhar ao Tribunal, com antecedência mínima de 150 dias contados da data de publicação do edital, "extrato do planejamento da desestatização prevista, em que conste a descrição do objeto, previsão do valor dos investimentos, sua relevância, localização e respectivo cronograma licitatório". Segundo informado pela SeinfraCom, tais informações já foram enviadas e juntadas ao mencionado processo TC-Processo 000.350/2021-4, que se encontra na unidade técnica para sua análise.
	Registro, também, que, no dia 18 deste mês de fevereiro, recebi em meu Gabinete, juntamente com dirigentes da Segecex e com técnicos da minha equipe, o Presidente da Anatel, Dr. Leonardo Euler de Morais, e sua equipe, para tratar das questões relativas ao leilão do 5G. E, a exemplo do que já havia feito em relação à sessão extraordinária do Conselho Diretor da Anatel, realizada no dia 1° deste mês, participarei, como observador, da próxima reunião, marcada para o dia 25 também deste mês, na qual será retomada a apreciação da minuta do edital do leilão, com a apresentação do voto-vista do Presidente da Anatel.
	Além disso, ainda esta semana despacharei nos autos do citado processo de desestatização TC-Processo 000.350/2021-4, a fim de franquear ao Ministério Público junto ao TCU a oportunidade de, querendo, designar um de seus membros para, desde logo, acompanhar todos os atos do processo e, no momento oportuno, proferir parecer sobre o assunto.
	Conforme os arts. 4º, 7º e 8º da IN 81/2018, a Anatel ainda deve encaminhar diversas informações detalhadas acerca do leilão do 5G para o TCU com antecedência mínima de noventa dias contados da data de publicação do edital, de modo que eventuais indícios de irregularidades serão tempestivamente apurados, seja no âmbito do aludido processo de desestatização TC-Processo 000.350/2021-4, seja no âmbito de alguma representação ou denúncia a ser instaurada por iniciativa de qualquer um dos legitimados. 
	Por fim, entendo conveniente, com fundamento no art. 40 da Resolução/TCU 259/2014, apensar, a título de subsídio, o presente processo ao TC-Processo 000.350/2021-4, que trata do acompanhamento do Leilão do 5G, nos termos da IN/TCU 81/2018.
Em face do exposto, voto por que o Tribunal adote a deliberação que ora submeto à apreciação do Plenário.
TCU, Sala das Sessões Ministro Luciano Brandão Alves de Souza, em 24 de fevereiro de 2021.
RAIMUNDO CARREIRO 
Relator